【裁判字號】    97,簡上,45
【裁判日期】    970618
【裁判案由】    給付票款
【裁判全文】
臺灣臺南地方法院民事判決              97年度簡上字第45號
上  訴  人  甲○○
被  上訴人  乙○○
上列當事人間請求給付票款事件，上訴人對於中華民國97年1月
16日本院臺南簡易庭96年度南簡字第2093號第一審判決提起上訴
，經本院於97年6月18日言詞辯論終結，判決如下：
    主  文
原判決關於命上訴人給付被上訴人部分，及該部分之假執行宣告
，暨對上訴人確定負擔訴訟費用額之裁判均廢棄。
上開廢棄部分，被上訴人在第一審之訴駁回。
第一審（除確定部分外）及第二審訴訟費用合計新臺幣肆仟貳佰
元由被上訴人負擔。
    事實及理由
一、本件被上訴人起訴主張：被上訴人於民國82年間參加訴外人
    邱黃豊玉為會首之互助會，邱黃豊玉應給付被上訴人會款新
    臺幣（下同）200,000元，遂交付上訴人所簽發如附表編號2
    所示之支票乙紙予被上訴人，因屆期提示不獲兌現，乃再由
    上訴人與邱黃豊玉共同簽發如附表編號1所示之本票乙紙（
    下稱系爭本票）交付被上訴人，將上開支票換回，惟系爭本
    票屆期仍未獲付款，因被上訴人當時經濟狀況較佳，故未向
    邱黃豊玉及上訴人催討，後因事業失敗，遂於96年間聲請
    鈞院對上訴人及邱黃豊玉核發支付命令請求還款，然均因無
    法送達而失效。為此，本於互助會及票據關係提起本訴，聲
    明請求判決上訴人及訴外人邱黃豊玉應給付被上訴人200,
    000元，及自82年10月30日起至清償日止，按週年利率百分
    之6計算之利息等語。
二、上訴人對於與訴外人邱黃豊玉共同簽發系爭本票並有由其背
    書之事實不爭執，惟以：伊是訴外人邱黃豊玉之妹婿，當初
    是邱黃豊玉積欠被上訴人互助會款，故而共同簽發系爭本票
    交付被上訴人，應由邱黃豊玉負責清償等語，資為抗辯，並
    聲明請求駁回被上訴人之訴。
三、原審判決上訴人及訴外人邱黃豊玉敗訴，應共同給付被上訴
    人200,000元及其遲延利息（原判決關於訴外人邱黃豊玉部
    分，因未上訴而告確定），上訴人不服，提起上訴，除援用
    原審之主張及所提證據外，另以：系爭本票之發票日為82年
    8 月24日，到期日為82年10月30日，迄今已將近15年，依票
    據法第22條第1項時效規定，被上訴人之票據請求權早已罹
    消滅時效，上訴人自得拒絕給付等語，聲明請求：(1)原判決
    不利於上訴人部分廢棄。(2)被上訴人於第一審對上訴人之請
    求駁回。
四、被上訴人亦援用原審主張陳述、證據及判決理由，並以：本
    件請求權時效應為15年，被上訴人對上訴人聲請支付命令時
    ，尚未超過15年，且上訴人除發票之外，並在票據背面背書
    ，其責任應較邱黃豊玉重大，對系爭本票仍應負責等語，聲
    明請求駁回上訴。
五、兩造協商確定之不爭執事項如下（見本院卷第23、24頁）：
  (一)訴外人邱黃豊玉於82年間因積欠被上訴人互助會款200,000
    元，先交付上訴人所簽發如附表編號2所示之支票乙紙予被
    上訴人，因屆期提示未獲付款，再由上訴人與訴外人邱黃豊
    玉共同簽發如附表編號1所示之系爭本票乙紙交付被上訴人
    ，將上開支票換回。
  (二)系爭本票屆期未獲付款，被上訴人於96年間向本院聲請對上
    訴人及訴外人邱黃豊玉核發96年度促字第42830號支付命令
    ，因無法對上訴人及訴外人邱黃豊玉送達而失效。
  (三)被上訴人聲請上開支付命令前，未曾向上訴人請求給付系爭
    票款。
六、本院之判斷：
  (一)按在票據上簽名者，依票上所載文義負責，二人以上共同簽
    名時，應連帶負責，票據法第5條定有明文。又本票發票人
    所負責任與匯票承兌人同，亦即本票之發票人於發票後應負
    付款之責任，復為票據法第52條第1項及第121條所規定。經
    查，上訴人因訴外人邱黃豊玉積欠被上訴人互助會款，與邱
    黃豊玉共同簽發系爭本票交付被上訴人等事實，為兩造所不
    爭執，是依前揭規定，上訴人應與訴外人邱黃豊連帶負給付
    票款責任，洵屬明確，上訴人所辯僅應由訴外人邱黃豊玉負
    責清償等情詞，固無可採，惟其上訴意旨另主張票據時效抗
    辯而拒絕付款，既為被上訴人所爭執，是本件兩造之爭執事
    項即為：被上訴人對上訴人之票據請求權是否已罹於消滅時
    效（見本院卷第24頁）？茲審究如下。
  (二)次按票據上之權利，對匯票承兌人及本票發票人，自到期日
    起算；見票即付之本票，自發票日起算；三年間不行使，因
    時效而消滅。對支票發票人自發票日起算，一年間不行使，
    因時效而消滅。匯票、本票之執票人，對前手之追索權，自
    作成拒絕證書日起算，一年間不行使，因時效而消滅。支票
    之執票人，對前手之追索權，四個月間不行使，因時效而消
    滅。其免除作成拒絕證書者，匯票、本票自到期日起算；支
    票自提示日起算，分據票據法第22條第1項、第2項規定。故
    執票人對於本票發票人及背書人之票據請求權時效分別為三
    年及一年，至為明確。而本件上訴人與被上訴人間並無互助
    會關係，純粹僅為系爭本票之發票人兼背書人，故上訴人僅
    須對被上訴人負票據上責任，是被上訴人本於票據關係請求
    上訴人給付票款，其請求權時效最長應為三年，被上訴人陳
    稱其對上訴人之請求權時效為15年云云，容有誤會，尚無可
    採。據此，系爭本票之到期日為82年10月30日，被上訴人對
    上訴人行使票據請求權，最遲應於85年10月29日為之，始無
    罹於消滅時效，然被上訴人乃至96年間始向本院聲請對上訴
    人及訴外人邱黃豊玉核發支付命令請求付款，於此之前，被
    上訴人未曾向上訴人請求之事實，復據其自陳在卷可明（見
    本院卷第17頁），是於被上訴人聲請支付命令之前，其票據
    請求權早已罹於三年時效期間，自無從發生時效中斷效力，
    故被上訴人於96年11月29日再對上訴人提起本件給付票款訴
    訟，顯然已逾三年之票據請求權時效，亦堪認定。從而，被
    上訴人主張時效抗辯拒絕給付票款，自屬有據，本件被上訴
    人對上訴人之請求，應認無理由。
  (三)綜上所述，本件被上訴人依據票據關係請求上訴人給付系爭
    票款及其遲延利息部分，為無理由，應予駁回，原審就此部
    分所為上訴人敗訴判決，併確定上訴人應與訴外人邱黃豊玉
    共同負擔第一審訴訟費用額，暨為假執行宣告等內容，依其
    理由雖無不當，然上訴人於二審所為時效抗辯，既有理由，
    其據此指摘原判決不當，求予廢棄改判，即應認有理由，故
    應由本院將原判決關於不利上訴人部分予以廢棄，改判如主
    文第2項所示。
七、末按法院為終局判決時，應依職權為訴訟費用之裁判；又訴
    訟費用，由敗訴之當事人負擔，民事訴訟法第87第1項、第7
    8條分別定有明文。本件上訴人上訴為有理由，第二審訴訟
    費用即裁判費3,150元，應由被上訴人負擔；另被上訴人在
    第一審對上訴人之訴訟既經駁回，此部分訴訟費用額即裁判
    費1,050元，亦應由被上訴人負擔，合計被上訴人應負擔之
    第一審（除確定部分外）及第二審訴訟費用額共4,200元，
    爰併予確定如主文第3項所示，附此敘明。
八、據上論結，本件上訴為有理由，依民事訴訟法第436條之1第
    3項、第450條、第87條第1項、第78條，判決如主文。
中    華    民    國    97    年    6     月    18    日
                  民事第一庭    審判長法  官  翁金緞
                                      法  官  陳志成
                                      法  官  陳淑卿
以上正本證明與原本無異。
不得上訴。
中    華    民    國    97    年    6     月    18    日
                                      書記官  程欣怡
 附表：
┌─┬───┬────┬───┬───┬───┬───┐
│編│付款人│發票人  │本/支 │票面金│票載發│到期日│
│號│      │        │票號碼│額（新│票日  │/付款 │
│  │      │        │      │台幣）│      │提示日│
├─┼───┼────┼───┼───┼───┼───┤
│1 │      │邱黃豊玉│TH2560│200,00│82年8 │82年10│
│  │      │甲○○  │475   │0     │月24日│月30日│
├─┼───┼────┼───┼───┼───┼───┤
│2 │臺南市│甲○○  │PQ7056│200,00│82年8 │82年8 │
│  │第一信│        │      │0     │月15日│月16日│
│  │用合作│        │      │      │      │      │
│  │海佃分│        │      │      │      │      │
│  │社    │        │      │      │      │      │
└─┴───┴────┴───┴───┴───┴───┘


司法院資訊處製作；財團法人民間司法改革基金會備份。
